

# Projet SIG riche/pauvre : Les espaces verts et la végétation dans les Hauts-de-Seine


**Nom du groupe :** maleug

**Composition du groupe :**

- Simon Meyer-Mommaerts - Rédacteur
- Adel Abdelaziz Zeboudj - Technique






**Sujet du projet :** **Les espaces verts et la végétation sont-ils un marqueur socio-économique ? Cas du département des Hauts-de-Seine**

**Résultats de l'étude:**




**1- RÉPARTITIONS DES ESPACES VERTS ET DE LA VÉGÉTATION AU NIVEAU DES HAUTS-DE-SEINE:**

```{r, echo=TRUE, message=FALSE, warning=FALSE}
library(sf)
library(terra)
library(mapsf)

img = terra::rast("NDVIF.tiff")
communes_hds = sf::st_read("communes.shp", quiet = TRUE)
hds_contour = sf::st_transform(communes_hds, 2154) |> sf::st_union()
layer_v = img[[2]]
hds_terra = terra::vect(hds_contour)

ndvi_hds = terra::project(layer_v, sf::st_crs(hds_contour)$wkt) |>
           terra::crop(hds_terra) |>
           terra::mask(hds_terra)

ndvi_reel = -((ndvi_hds / 65535) * 2 - 1)

veg_mask = ndvi_reel > 0.3
veg_mask[veg_mask == 0] = NA
poly_veg_temp = terra::as.polygons(veg_mask, aggregate = TRUE)
poly_veg = sf::st_as_sf(poly_veg_temp)
poly_veg = sf::st_intersection(poly_veg, hds_contour)

espaces_naturels = sf::st_read("espaces-naturels-sensibles-ens-et-espaces-naturels-associes-ena.shp", quiet = TRUE)
espaces_naturels = sf::st_transform(espaces_naturels, 2154)

mf_theme("default")
mf_map(communes_hds, col = "#f0f0f0", border = "grey", lwd = 0.8)
mf_map(x = poly_veg, col = "lightgreen", border = "lightgreen", add = TRUE)
mf_map(x = espaces_naturels, col = "forestgreen", border = "forestgreen", lwd = 0.5, add = TRUE)
legend(
  "right",
  legend = c("Espaces végétalisés NDVI > 0.3", "Espaces naturels"),
  fill = c("lightgreen", "forestgreen"),
  border = c("lightgreen", "forestgreen"),
  title = "Légende",
  bty = "n"
)
mf_layout(title = "Espaces naturels et zones de végétation - Hauts-de-Seine", scale = TRUE, arrow = TRUE)
```



**2-CLASSEMENT DES COMMUNES DE LA PLUS RICHE A LA PLUS PAUVRE SUIVANT LE TAUX DE RICHESSE :**

```{r echo=FALSE, message=FALSE}
library(knitr)
library(kableExtra)

df <- data.frame(
  Commune = c("Asnières-sur-Seine","Antony","Bagneux","Bois-Colombes",
              "Boulogne-Billancourt","Bourg-la-Reine","Châtenay-Malabry",
              "Châtillon","Chaville","Clamart","Clichy","Colombes",
              "Courbevoie","Fontenay-aux-Roses","Garches","Gennevilliers",
              "Issy-les-Moulineaux","La Garenne-Colombes","Le Plessis-Robinson",
              "Levallois-Perret","Malakoff","Marnes-la-Coquette","Meudon",
              "Montrouge","Nanterre","Neuilly-sur-Seine","Puteaux",
              "Rueil-Malmaison","Saint-Cloud","Sceaux","Sèvres","Suresnes",
              "Vanves","Vaucresson","Ville-d'Avray","Villeneuve-la-Garenne"),
  Revenu_median = c(28370,32000,21040,21040,35040,33700,27140,30550,32290,
                    29920,22410,25100,32080,26990,36150,18380,33650,33090,
                    31000,34500,25810,41740,30680,30500,21620,48010,30980,
                    32980,39760,36010,33680,31810,30770,41320,38490,18570),
  Montant_par_habitant = c(1825.7,2190.8,2093.1,2137.3,1841.4,2460.1,
                            1926.8,2204.8,1599.7,2487.4,2525.6,2369.7,
                            2651.1,1782.9,2058.3,3949.5,2004.9,2549.3,
                            4959.6,3109.0,1941.8,810.9,1941.8,2220.3,
                            2904.1,3094.4,4212.2,2463.2,2129.9,2489.2,
                            1900.9,2389.7,1834.3,2958.5,1510.9,3067.0)
)

# ── OPTION A : ta formule brute ──────────────────────────────
# df$Indice <- round((df$Revenu_median + df$Montant_par_habitant) / 2, 1)

# ── OPTION B : normalisation min-max (recommandée) ───────────
minmax <- function(x) (x - min(x)) / (max(x) - min(x))

df$Indice <- round(
  (minmax(df$Revenu_median) * 0.5 + minmax(df$Montant_par_habitant) * 0.5) * 100,
  1
)

# ── TRI du plus riche au plus pauvre ─────────────────────────
df <- df[order(-df$Indice), ]

# ── TABLEAU ──────────────────────────────────────────────────
kable(df[, c("Indice", "Commune", "Revenu_median", "Montant_par_habitant")],
      col.names = c("Indice de richesse", "Commune",
                    "Revenu médian (€)", "Dépenses/hab. 2024 (€)"),
      align = c("c", "l", "r", "r"),
      row.names = FALSE,
      format.args = list(big.mark = " ")) %>%
  kable_styling(bootstrap_options = c("striped", "hover", "condensed"),
                full_width = FALSE) %>%
  column_spec(1, bold = TRUE, color = "white",
              background = spec_color(df$Indice, option = "D", direction = 1))
```

```{r, echo=TRUE, message=FALSE, warning=FALSE}
library(dplyr)
library(kableExtra)

tab1 = read.csv2("tableau1.csv")
tab1$Insee = as.character(tab1$Insee)

tab2 = read.csv2("tableau2.csv")
tab2$id = as.character(tab2$id)

tab_joint = tab1 |>
  left_join(tab2, by = c("Insee" = "id")) |>
  select(Insee, Nom, Montant_par_habitant_2024, Revenu_med)

tab_indice = tab_joint |>
  mutate(
    R_min = min(Revenu_med, na.rm = TRUE),
    R_max = max(Revenu_med, na.rm = TRUE),
    D_min = min(Montant_par_habitant_2024, na.rm = TRUE),
    D_max = max(Montant_par_habitant_2024, na.rm = TRUE),
    indice_richesse = (
      ((Revenu_med - R_min) / (R_max - R_min)) * 0.5 +
      ((Montant_par_habitant_2024 - D_min) / (D_max - D_min)) * 0.5
    ) * 100
  ) |>
  select(Nom, Revenu_med, Montant_par_habitant_2024, indice_richesse) |>
  mutate(indice_richesse = round(indice_richesse, 1)) |>
  arrange(desc(indice_richesse))

kable(tab_indice,
  col.names = c("Commune", "Revenu médian (€)", "Montant par habitant 2024 (€)", "Indice de richesse"),
  caption = "Classement des communes par indice de richesse",
  align = c("l", "c", "c", "c")
) |>
  kable_styling(
    bootstrap_options = c("striped", "hover", "condensed", "bordered"),
    full_width = FALSE,
    position = "center",
    font_size = 13
  ) |>
  row_spec(0, bold = TRUE, background = "#2d6a4f", color = "white") |>
  column_spec(4, bold = TRUE, color = ifelse(tab_indice$indice_richesse > 50, "darkgreen", "black"))
```

**3- D'OCCUPATION DES SOLS PAR LA VÉGÉTATION ET LES ESPACES VERTS POUR CHAQUE COMMUNE**
```{r, echo=TRUE, message=FALSE, warning=FALSE}
library(sf)
library(dplyr)
library(terra)
library(kableExtra)

communes_hds = sf::st_read("communes.shp", quiet = TRUE)
communes_hds = sf::st_transform(communes_hds, 2154)
espaces_naturels = sf::st_read("espaces-naturels-sensibles-ens-et-espaces-naturels-associes-ena.shp", quiet = TRUE)
espaces_naturels = sf::st_transform(espaces_naturels, 2154)
img = terra::rast("NDVIF.tiff")
hds_contour = sf::st_union(communes_hds)
layer_v = img[[2]]
hds_terra = terra::vect(hds_contour)
ndvi_hds = terra::project(layer_v, sf::st_crs(communes_hds)$wkt) |>
           terra::crop(hds_terra) |>
           terra::mask(hds_terra)
ndvi_reel = -((ndvi_hds / 65535) * 2 - 1)
veg_mask = ndvi_reel > 0.3
veg_mask[veg_mask == 0] = NA
poly_veg_temp = terra::as.polygons(veg_mask, aggregate = TRUE)
poly_veg = sf::st_as_sf(poly_veg_temp)
poly_veg = sf::st_transform(poly_veg, 2154)
surface_commune = communes_hds |>
  mutate(surface_commune_ha = as.numeric(sf::st_area(geometry)) / 10000) |>
  sf::st_drop_geometry() |>
  select(nom, surface_commune_ha)
inter_veg = sf::st_intersection(poly_veg, communes_hds) |>
  mutate(surface_veg_ha = as.numeric(sf::st_area(geometry)) / 10000) |>
  sf::st_drop_geometry() |>
  group_by(nom) |>
  summarise(surface_veg_ha = sum(surface_veg_ha))
inter_en = sf::st_intersection(espaces_naturels, communes_hds) |>
  mutate(surface_en_ha = as.numeric(sf::st_area(geometry)) / 10000) |>
  sf::st_drop_geometry() |>
  group_by(nom) |>
  summarise(surface_en_ha = sum(surface_en_ha))
tableau = surface_commune |>
  left_join(inter_veg, by = "nom") |>
  left_join(inter_en, by = "nom") |>
  mutate(
    surface_veg_ha = ifelse(is.na(surface_veg_ha), 0, surface_veg_ha),
    surface_en_ha = ifelse(is.na(surface_en_ha), 0, surface_en_ha),
    taux_vegetation = round((surface_veg_ha / surface_commune_ha) * 100, 1),
    taux_espaces_naturels = round((surface_en_ha / surface_commune_ha) * 100, 1)
  ) |>
  select(nom, taux_vegetation, taux_espaces_naturels) |>
  arrange(desc(taux_vegetation))

colnames(tableau) = c("Commune", "Taux de végétation (%)", "Taux d'espaces naturels (%)")

kable(tableau,
  col.names = c("Commune", "Taux de végétation (%)", "Taux d'espaces naturels (%)"),
  caption = "Classement des communes par taux de végétation",
  align = c("l", "c", "c")
) |>
  kable_styling(
    bootstrap_options = c("striped", "hover", "condensed", "bordered"),
    full_width = FALSE,
    position = "center",
    font_size = 13
  ) |>
  row_spec(0, bold = TRUE, background = "#2d6a4f", color = "white") |>
  column_spec(2, color = ifelse(tableau[,2] > 50, "forestgreen", "black"), bold = TRUE) |>
  column_spec(3, color = ifelse(tableau[,3] > 20, "darkgreen", "black"))
```


```{r, echo=TRUE, message=FALSE, warning=FALSE}
library(dplyr)
library(ggplot2)
library(sf)
library(terra)

communes_hds = sf::st_read("communes.shp", quiet = TRUE)
communes_hds = sf::st_transform(communes_hds, 2154)
communes_hds$id = as.character(communes_hds$id)

espaces_naturels = sf::st_read("espaces-naturels-sensibles-ens-et-espaces-naturels-associes-ena.shp", quiet = TRUE)
espaces_naturels = sf::st_transform(espaces_naturels, 2154)

img = terra::rast("NDVIF.tiff")
hds_contour = sf::st_union(communes_hds)
layer_v = img[[2]]
hds_terra = terra::vect(hds_contour)

ndvi_hds = terra::project(layer_v, sf::st_crs(communes_hds)$wkt) |>
           terra::crop(hds_terra) |>
           terra::mask(hds_terra)

ndvi_reel = -((ndvi_hds / 65535) * 2 - 1)

veg_mask = ndvi_reel > 0.3
veg_mask[veg_mask == 0] = NA
poly_veg_temp = terra::as.polygons(veg_mask, aggregate = TRUE)
poly_veg = sf::st_as_sf(poly_veg_temp)
poly_veg = sf::st_transform(poly_veg, 2154)

surface_commune = communes_hds |>
  mutate(surface_commune_ha = as.numeric(sf::st_area(geometry)) / 10000) |>
  sf::st_drop_geometry() |>
  select(nom, id, surface_commune_ha)

inter_veg = sf::st_intersection(poly_veg, communes_hds) |>
  mutate(surface_veg_ha = as.numeric(sf::st_area(geometry)) / 10000) |>
  sf::st_drop_geometry() |>
  group_by(nom) |>
  summarise(surface_veg_ha = round(sum(surface_veg_ha), 2))

inter_en = sf::st_intersection(espaces_naturels, communes_hds) |>
  mutate(surface_en_ha = as.numeric(sf::st_area(geometry)) / 10000) |>
  sf::st_drop_geometry() |>
  group_by(nom) |>
  summarise(surface_en_ha = round(sum(surface_en_ha), 2))

tab1 = read.csv2("tableau1.csv")
tab1$Insee = as.character(tab1$Insee)

tab2 = read.csv2("tableau2.csv")
tab2$id = as.character(tab2$id)

tab_joint = tab1 |>
  left_join(tab2, by = c("Insee" = "id")) |>
  select(Insee, Montant_par_habitant_2024, Revenu_med)

donnees = surface_commune |>
  left_join(inter_veg, by = "nom") |>
  left_join(inter_en, by = "nom") |>
  left_join(tab_joint, by = c("id" = "Insee")) |>
  mutate(
    surface_veg_ha = ifelse(is.na(surface_veg_ha), 0, surface_veg_ha),
    surface_en_ha = ifelse(is.na(surface_en_ha), 0, surface_en_ha),
    taux_vegetation = round((surface_veg_ha / surface_commune_ha) * 100, 1),
    taux_espaces_naturels = round((surface_en_ha / surface_commune_ha) * 100, 1),
    R_min = min(Revenu_med, na.rm = TRUE),
    R_max = max(Revenu_med, na.rm = TRUE),
    D_min = min(Montant_par_habitant_2024, na.rm = TRUE),
    D_max = max(Montant_par_habitant_2024, na.rm = TRUE),
    indice_richesse = (
      ((Revenu_med - R_min) / (R_max - R_min)) * 0.5 +
      ((Montant_par_habitant_2024 - D_min) / (D_max - D_min)) * 0.5
    ) * 100
  ) |>
  arrange(indice_richesse)

donnees$nom = factor(donnees$nom, levels = donnees$nom)

donnees_long = donnees |>
  select(nom, taux_vegetation, taux_espaces_naturels) |>
  tidyr::pivot_longer(
    cols = c(taux_vegetation, taux_espaces_naturels),
    names_to = "type",
    values_to = "taux"
  ) |>
  mutate(type = ifelse(type == "taux_vegetation", "Végétation NDVI > 0.3", "Espaces naturels"))

ggplot(donnees_long, aes(x = nom, y = taux, fill = type)) +
  geom_col(position = "dodge") +
  scale_fill_manual(values = c("Végétation NDVI > 0.3" = "lightgreen", "Espaces naturels" = "forestgreen")) +
  labs(
    title = "Taux de végétation et d'espaces naturels par commune",
    subtitle = "Classement de la commune la plus pauvre à la plus riche",
    x = "Communes (de la plus pauvre à la plus riche)",
    y = "Taux (%)",
    fill = "Type"
  ) +
  theme_minimal() +
  theme(
    axis.text.x = element_text(angle = 45, hjust = 1, size = 8),
    plot.title = element_text(face = "bold", size = 13),
    legend.position = "top"
  )
```