---
title: "Jointures"
output: html_document
---

## 3- Jointures 

## Jointures attributaires

Les jointures attributaires ont permis de consolider l'ensemble des données spatiales et statistiques à l'échelle communale.

Dans un premier temps, une **jointure entre les deux tableaux CSV** a été réalisée. Le fichier `tableau1.csv` contenant les montants de dépenses par habitant 2024 et le fichier `tableau2.csv` contenant les revenus médians ont été joints sur les champs **`INSEE`** (tableau1) et **`id`** (tableau2). Ces deux champs contiennent les codes INSEE des communes et ont été préalablement convertis en caractères afin d'assurer la compatibilité des types entre les deux tables, le champ `INSEE` étant initialement de type entier et le champ `id` de type caractère.

Dans un second temps, une **jointure entre les surfaces communales et les données socio-économiques** a été effectuée sur les champs **`id`** (couche communes) et **`INSEE`** (tab_joint). Le champ `id` de la couche communale correspond au code INSEE de chaque commune et a également été converti en caractère pour assurer la compatibilité.

Deux **jointures intermédiaires** ont également été réalisées entre les surfaces calculées lors du traitement vecteur et la table des surfaces communales, en utilisant le champ **`nom`** comme clé de jointure :

- Jointure entre la surface communale et la surface végétalisée NDVI sur le champ **`nom`**
- Jointure entre ce résultat et la surface des espaces naturels sur le champ **`nom`**

Cette jointure finale a permis de rassembler dans un seul tableau les informations suivantes pour chaque commune :

- La surface totale de la commune en hectares
- La surface végétalisée issue du NDVI en hectares
- La surface en espaces naturels en hectares
- Le montant des dépenses par habitant 2024 en euros
- Le revenu médian en euros

À partir de ce tableau consolidé, deux indicateurs ont été calculés :

- Le **taux de végétation** et le **taux d'espaces naturels**, exprimés en pourcentage de la surface communale
- Un **indice de richesse** composite, calculé selon la formule suivante :

$$\text{Indice de richesse} = \left(\frac{R - R_{min}}{R_{max} - R_{min}} \times 0{,}5 + \frac{D - D_{min}}{D_{max} - D_{min}} \times 0{,}5\right) \times 100$$

Où $R$ représente le revenu médian et $D$ le montant des dépenses par habitant, permettant de classer les communes des Hauts-de-Seine selon leur niveau de richesse relative.

```{r, echo=TRUE, message=FALSE, warning=FALSE}
library(DiagrammeR)

grViz("
digraph schema_jointures {
  graph [rankdir = LR, fontname = Helvetica]

  node [shape = rectangle, style = filled, fillcolor = '#f8d7da', fontname = Helvetica, fontsize = 10]
  tab1 [label = 'tableau1.csv\\n(Montant par habitant)']
  tab2 [label = 'tableau2.csv\\n(Revenu médian)']
  tab_joint [label = 'tab_joint\\n(tab1 + tab2)']
  inter_veg [label = 'Végétation\\npar commune (ha)']
  inter_en [label = 'Espaces naturels\\npar commune (ha)']
  surface_commune [label = 'Surface\\npar commune (ha)']
  tableau_final [label = 'Tableau final\\n(toutes données)']
  indice [label = 'Indice de richesse\\n(par commune)']

  node [shape = diamond, style = filled, fillcolor = '#fff3cd', fontname = Helvetica, fontsize = 10]
  join1 [label = 'Jointure\\nInsee = id']
  join2 [label = 'Jointure\\nnom = nom']
  join3 [label = 'Jointure\\nnom = nom']
  join4 [label = 'Jointure\\nid = Insee']
  calcul [label = 'Calcul\\nindice richesse']

  tab1 -> join1
  tab2 -> join1 -> tab_joint -> join4
  surface_commune -> join2
  inter_veg -> join2 -> join3
  inter_en -> join3 -> join4 -> tableau_final -> calcul -> indice
}
")
```

```{r, echo=TRUE, message=FALSE, warning=FALSE}
library(sf)
library(dplyr)
library(terra)
library(kableExtra)

communes_hds = sf::st_read("communes.shp", quiet = TRUE)
communes_hds = sf::st_transform(communes_hds, 2154)
communes_hds$id = as.character(communes_hds$id)

espaces_naturels = sf::st_read("espaces-naturels-sensibles-ens-et-espaces-naturels-associes-ena.shp", quiet = TRUE)
espaces_naturels = sf::st_transform(espaces_naturels, 2154)

img = terra::rast("NDVIF.tiff")
hds_contour = sf::st_union(communes_hds)
layer_v = img[[2]]
hds_terra = terra::vect(hds_contour)

ndvi_hds = terra::project(layer_v, sf::st_crs(communes_hds)$wkt) |>
           terra::crop(hds_terra) |>
           terra::mask(hds_terra)

ndvi_reel = -((ndvi_hds / 65535) * 2 - 1)

veg_mask = ndvi_reel > 0.3
veg_mask[veg_mask == 0] = NA
poly_veg_temp = terra::as.polygons(veg_mask, aggregate = TRUE)
poly_veg = sf::st_as_sf(poly_veg_temp)
poly_veg = sf::st_transform(poly_veg, 2154)

surface_commune = communes_hds |>
  mutate(surface_commune_ha = as.numeric(sf::st_area(geometry)) / 10000) |>
  sf::st_drop_geometry() |>
  select(nom, id, surface_commune_ha)

inter_veg = sf::st_intersection(poly_veg, communes_hds) |>
  mutate(surface_veg_ha = as.numeric(sf::st_area(geometry)) / 10000) |>
  sf::st_drop_geometry() |>
  group_by(nom) |>
  summarise(surface_veg_ha = round(sum(surface_veg_ha), 2))

inter_en = sf::st_intersection(espaces_naturels, communes_hds) |>
  mutate(surface_en_ha = as.numeric(sf::st_area(geometry)) / 10000) |>
  sf::st_drop_geometry() |>
  group_by(nom) |>
  summarise(surface_en_ha = round(sum(surface_en_ha), 2))

tab1 = read.csv2("tableau1.csv")
tab1$Insee = as.character(tab1$Insee)

tab2 = read.csv2("tableau2.csv")
tab2$id = as.character(tab2$id)

tab_joint = tab1 |>
  left_join(tab2, by = c("Insee" = "id")) |>
  select(Insee, Montant_par_habitant_2024, Revenu_med)

tableau_final = surface_commune |>
  left_join(inter_veg, by = "nom") |>
  left_join(inter_en, by = "nom") |>
  left_join(tab_joint, by = c("id" = "Insee")) |>
  mutate(
    surface_commune_ha = round(surface_commune_ha, 2),
    surface_veg_ha = ifelse(is.na(surface_veg_ha), 0, surface_veg_ha),
    surface_en_ha = ifelse(is.na(surface_en_ha), 0, surface_en_ha)
  ) |>
  select(nom, surface_commune_ha, surface_veg_ha, surface_en_ha, Montant_par_habitant_2024, Revenu_med) |>
  arrange(nom)

kable(tableau_final,
  col.names = c("Commune", "Surface commune (ha)", "Surface végétation (ha)", "Surface espaces naturels (ha)", "Montant par habitant 2024 (€)", "Revenu médian (€)"),
  caption = "Données consolidées par commune",
  align = c("l", "c", "c", "c", "c", "c")
) |>
  kable_styling(
    bootstrap_options = c("striped", "hover", "condensed", "bordered"),
    full_width = FALSE,
    position = "center",
    font_size = 13
  ) |>
  row_spec(0, bold = TRUE, background = "#2d6a4f", color = "white")
```

---

